最高法院民事判決　　　　　　　　　　　　　　　　八十八年度台上字第九六○號
　　上　訴　人　丙○○
　　　　　　　　乙○○
　　共　　　同
　　訴訟代理人　陳再賢律師
　　被 上訴 人　甲○○
右當事人間第三人異議之訴事件，上訴人對於中華民國八十七年六月二十四日台灣高
等法院第二審判決（八十七年度上字第三七七號），提起上訴，本院判決如左：
    主  文
上訴駁回。
第三審訴訟費用由上訴人負擔。
    理  由
本件上訴人主張：伊父蔡生於民國八十一年四月二十五日提供坐落基隆市○○區○○
段一七七八、一七七九號土地與訴外人蔡慶雄訂約合建房屋，旋於同年四月二十七日
將合建契約作廢，改由伊與其他兄弟姊妹等六人共同出資，委由蔡慶雄承攬建築六層
樓房，其中門牌號碼基隆市○○路八十八號四樓、五樓（以下稱系爭房屋）分別由伊
二人分得。詎被上訴人竟指系爭房屋為蔡慶雄所有，聲請台灣基隆地方法院（以下稱
基隆地院）以八十六年度執字第一六二○號強制執行事件予以執行等情，依強制執行
法第十五條規定，提起第三人異議之訴，求為撤銷該強制執行程序之判決。
被上訴人則以：系爭房屋以蔡慶雄名義申請建造執照，並取得使用執照，應屬蔡慶雄
所有。上訴人非系爭房屋之原始起造人等語，資為抗辯。
原審以：系爭房屋尚未辦理建物所有權第一次登記，依八十六年三月七日基隆市政府
工務局核發之使用執照記載，系爭房屋均以蔡慶雄為起造人，被上訴人持基隆地院八
十五年度基票字第三○八號民事裁定為執行名義，聲請對系爭房屋為強制執行，經基
隆地院以八十六年度執字第一六二○號清償票款強制執行事件將之查封在案等情，為
兩造所不爭執，並經調閱該強制執行卷宗查明無訛，堪認屬實。依上訴人所提出其父
蔡生於八十一年四月二十五日與蔡慶雄訂立經法院認證之合建契約觀之，系爭房屋原
即由蔡慶雄分得，嗣以蔡慶雄名義申請建造執照，及至八十六年間以蔡慶雄為起造人
，辦理使用執照等情，均與合建契約之內容相符，系爭房屋既由蔡慶雄依合建契約建
築，並分歸蔡慶雄所有，可見蔡慶雄係系爭房屋之原始起造人，系爭房屋應屬蔡慶雄
所有。上訴人雖稱蔡生於八十一年四月二十七日即與蔡慶雄解除該合建契約，改合建
為委建，蔡慶雄並於八十五年一月十九日出具切結書，承諾於取得使用執照後即將系
爭房屋過戶予上訴人，該切結書並經法院認證等情，提出承諾書、切結書、認證書為
憑。惟查所謂解除合建契約之承諾書之製作日期距合建契約成立日期僅二日，承諾書
如果屬實，則應以蔡生或其指定之人為起造人，不可能仍以蔡慶雄名義為起造人申請
建造執照。依上訴人所提出之工桯費計算表之記載，系爭房屋至八十二年三、四月間
始完成頂板結構，距蔡生與蔡慶雄訂立所謂之委建契約長達一年，上訴人大可於其間
為起造人名義之變更；蔡生與蔡慶雄既於八十一年四月二十七日即已訂立委建契約，
則至八十六年三月間系爭房屋完成取得使用執照為止，長達數年之間，竟未辦理起造
人名義變更，亦與常情有違。上訴人所提出經法院認證由蔡慶雄出具之切結書記載「
因申請建築執照時，出資人丙○○、乙○○臨時提不出證件及印鑑等，為爭取建照時
效，雙方同意先以立切結書人蔡慶雄名義申請建照，再予變更。於領到建照後趕辦理
工程，故未及辦理起造人變更名義，直至向市府申報完工時，始發現起造人尚未變更
，當時因結構已全部完成，依建築法令不得變更」云云，顯與實情不符，該承諾書及
切結書均難憑採。又上訴人以其自己名義申請建造執照或事後為起造人名義之變更，
均無困難，已如前述，則其以蔡生於八十四年一月間發生車禍，作為以蔡慶雄名義領
取使用執照之理由，即無足採信，其提出蔡生受傷之診斷證明書等件，亦無從採為上
訴人有利之認定。上訴人所提出蔡生與其子蔡文川於基隆市農會之交易明細表，僅係
該二人於農會提款之憑證，無從證明係支付蔡慶雄之工程款；上訴人所提出之工程費
計算明細表則係蔡慶雄為配合系爭房屋非屬合建而係由蔡生出資委建之說詞所為之記
載，故上訴人所提出之上開交易明細表及計算明細表均無從採為蔡生出資建築系爭房
屋之證明。上訴人所提出之支票存根上所載支票並非用以支付工程費，即令有部分經
蔡慶雄背書，亦僅說明蔡文川（或蔡生）與蔡慶雄有資金往來，並無從採為蔡生出資
建築房屋之憑證。上訴人指蔡生或蔡文川支付房屋建造費用予蔡慶雄等情，既無可信
，則其匯款予蔡文川或蔡生之匯款回條亦僅係彼兄弟姊妹或父女間資金往來之資料，
非可憑以認定系爭房屋係由上訴人所原始起造。至於上訴人所提出欣隆天然氣股份有
限公司之收據縱可認為上訴人分別於八十四年一月間繳納裝置天然氣之工程費，惟其
時距系爭房屋結構體完成近二年，原無從證明系爭房屋於八十一年間起造時，即係由
伊二人出資興建；即令原起造人蔡慶雄嗣後有使上訴人取得系爭房屋所有權之意，惟
上訴人既未能證明系爭房屋於結構體完成前，即由上訴人出資建築，則於原始起造人
蔡慶雄移轉所有權前，上訴人仍不得主張取得其所有權，故上開收據尚無從認定系爭
房屋為上訴人所出資建築。綜上所述，上訴人主張系爭房屋係由其父蔡生出面與蔡慶
雄訂立委建契約，由其兄弟姊妹共同出資支付工程費予蔡慶雄等情，尚難信為真實，
其本於所有權提起第三人異議之訴，請求撤銷前開強制執行程序，即有未合。又上訴
人指被上訴人持以聲請強制執行之蔡慶雄名義之本票，係與蔡慶雄通謀所虛立之債權
一節，並未提出證據予以證明。且上訴人係本於所有權提起第三人異議之訴，被上訴
人與蔡慶雄之債權關係是否存在，與本件訴訟標的亦屬無涉，是上訴人謂被上訴人不
得以無效之本票聲請強制執行等語，亦非可採云云，因而維持第一審所為上訴人敗訴
之判決，駁回其上訴，經核於法並無不合。上訴論旨仍執陳詞，並以原審取捨證據、
認定事實及適用法律之職權行使，指摘原判決不當，聲明廢棄，非有理由。
據上論結，本件上訴為無理由，依民事訴訟法第四百八十一條、第四百四十九條第一
項、第七十八條，判決如主文。
中      華      民      國    八十八    年      五      月      六      日
                              最高法院民事第六庭
                                  審判長法官  蕭  亨  國
                                        法官  吳  正  一
                                        法官  楊  隆  順
                                        法官  陳  淑  敏
                                        法官  黃  義  豐
      右正本證明與原本無異
                                              書  記  官
中      華      民      國    八十八    年      五      月    二十四    日
